【裁判字號】    99,聲判,176
【裁判日期】    991221
【裁判案由】    聲請交付審判
【裁判全文】
臺灣臺北地方法院刑事裁定             99年度聲判字第176號
聲  請  人  張宇
代  理  人  侯傑中律師
被      告  陳秀瑟
上列聲請人因上列被告詐欺案件，不服臺灣高等法院檢察署檢察
長於99年8 月7 日駁回聲請再議之處分（99年度上聲議字第5698
號），聲請交付審判，本院裁定如下：
    主  文
聲請駁回。
    理  由
一、按告訴人不服上級法院檢察署檢察長或檢察總長認再議為無
    理由而駁回之處分者，得於接受處分書後10日內委任律師提
    出理由狀，向該管第一審法院聲請交付審判。法院認為交付
    審判之聲請不合法或無理由者，應駁回之。刑事訴訟法第25
    8 條之1 、第258 條之3 第2 項前段，分別定有明文。
二、本件聲請人即告訴人之原告訴意旨略以：被告陳秀瑟與告訴
    人張宇於民國92年間相識，其後被告覬覦告訴人之財產，竟
    意圖為自己不法之所有，積極主動與告訴人發展為男女朋友
    ，先於95年初，向告訴人佯稱願意與告訴人結婚，要求告訴
    人購買房屋以作為結婚後共同生活之用，致使告訴人陷於錯
    誤，於95年1 月11日，交付面額新臺幣（下同）54萬元支票
    1 紙予臺北市○○區○○路6 段37號「極美山莊」之房屋銷
    售人員，作為購買房屋之頭期款，另給付100 萬元予被告作
    為生活費用。被告復於97年3 月19日，以房屋坪數過小為由
    ，向告訴人要求購買臺北市○○區○○路71巷5 弄18號1 樓
    之房屋，使告訴人支付537 萬元購屋，並將該房屋登記於被
    告名下後，被告即避不見面，亦未履行婚約，且未歸還上開
    房屋，告訴人始知受騙。因認被告涉有刑法第339 條第1 項
    詐欺取財罪嫌，而具狀提起告訴。
三、本案先經臺灣臺北地方法院檢察署檢察官以99年度偵字第24
    94號為不起訴處分後，聲請人不服，向臺灣高等法院檢察署
    檢察長聲請再議，經該署檢察長以99年度上聲議字第2907號
    發回續行偵查，臺灣臺北地方法院檢察署檢察官又以99年度
    偵續字第422 號為不起訴處分，聲請人不服聲請再議，經臺
    灣高等法院檢察署以99年度上聲議字第5698號處分書駁回再
    議之聲請，聲請人即聲請交付審判。又聲請交付審判意旨則
    略以：本案檢察官不起訴處分係認為查無證據證明被告有以
    結婚為條件，要求聲請人購屋之情，不得因彼此事後感情生
    變而分手，遽認為被告受贈之初即有詐欺意圖，然據被告於
    偵查中供稱：「我本來打算要跟他結婚，我跟他說要跟他成
    為夫妻，我才可以將房屋貸款二胎給他」等語，已足認為是
    因被告稱要與聲請人結婚，聲請人才購買房屋給被告，是如
    被告實際上並無與聲請人結婚之真意，即屬施以詐術使聲請
    人陷於錯誤，聲請人才會購買房屋給被告；而由聲請人所提
    被告於97年5 月23日發送之簡訊：「我不可能跟『他』在一
    起了....」，及邱顯祚所有汽車於97年8 月6 日凌晨停放在
    被告光輝路住處門口之照片以觀，足見聲請人主張被告與邱
    顯祚交往之事實，並非無稽，如檢察官傳喚邱顯祚到庭訊明
    邱顯祚與被告交往情形，即有可能證明被告實際上並無與聲
    請人結婚之真意，惟檢察官並未調查，又本案聲請人已提出
    邱顯祚之姓名及電話號碼，故檢察官亦無不能調查之情形，
    如再經調查，即足以動搖原偵查檢察官事實之認定及處分之
    決定，爰依法聲請交付審判等語。
四、按刑事訴訟法第258 條之1 規定，告訴人得向法院聲請交付
    審判，核其立法意旨，係法律對於「檢察官不起訴或緩起訴
    裁量權」制衡之外部監督機制，此時，法院之職責政府採購
    法僅在就檢察官所為不起訴或緩起訴之處分是否正確加以審
    查，藉以防止檢察機關濫權。依此立法精神，同法第258 條
    之3 第3 項規定：「法院就交付審判之聲請為裁定前，得為
    必要之調查。」，其所謂「得為必要之調查」，係指調查證
    據之範圍應以偵查中曾顯現者為限，不可就告訴人新提出之
    證據再為調查，亦不可蒐集偵查卷宗以外之證據，否則將與
    刑事訴訟法第260 條之再行起訴規定混淆不清（臺灣高等法
    院91年4 月25日刑庭會議法律問題研討意見參照）。準此，
    法院僅得以依現有證據即足以認定原處分違反法律規定為由
    裁定交付審判，即依偵查卷宗內所存證據已達到刑事訴訟法
    第251 條第1 項規定「足認被告有犯罪嫌疑」之起訴門檻，
    而應提起公訴，檢察官竟誤為不起訴處分之情形，又法院於
    審查交付審判之聲請有無理由時，除認為告訴人所指摘不利
    被告之事證未經檢察機關詳為調查或斟酌，或不起訴處分書
    所載理由違背經驗法則、論理法則或其他證據法則者外，不
    宜率予交付審判（法院辦理刑事訴訟案件應行注意事項第11
    8 項參照）。
五、按刑事訴訟法第252 條第10款規定，犯罪嫌疑不足者，應為
    不起訴處分。次按犯罪事實應依證據認定之，無證據不得認
    定犯罪事實，刑事訴訟法第154 條第2 項定有明文；又告訴
    人之告訴，係以使被告受刑事訴追為目的，是其陳述是否與
    事實相符，仍應調查其他證據以資審認，始得為不利被告之
    認定；認定不利於被告之事實，須依積極證據，苟積極證據
    不足為不利於被告事實之認定時，即應為有利於被告之認定
    ，最高法院分別著有52年臺上字第1300號、40年臺上字第86
    號及30年臺上字第816 號等判例可資參照。且刑事訴訟法第
    251 條第1 項亦規定：「檢察官依偵查所得之證據，足認被
    告有犯罪嫌疑者，應提起公訴。」其所謂「有犯罪嫌疑」之
    起訴條件，雖不以確能證明被告犯罪，而毫無合理懷疑之有
    罪判決之確信為必要，惟仍須依偵查所得之證據資料，足認
    被告有有罪判決之高度可能，始足當之。
六、被告於偵查中否認有何告訴人所指之上開犯行，辯稱：伊與
    聲請人於93年間成為男女朋友，伊當時有跟聲請人說伊與前
    夫處於分居狀態，後來聲請人說要給伊穩定的生活，所以才
    買房子給伊，然聲請人購買上開2 間房屋均僅支付頭期款，
    之後房屋之貸款及工程款等都是伊給付的，且因伊不同意聲
    請人要將房屋拿去辦理二胎貸款，聲請人即對伊暴力相向，
    才與告訴人分手，嗣後伊因無力繳納房屋貸款，遂將臺北市
    ○○路之房屋出售等語。經查：
  (一)被告、聲請人曾為男女朋友，聲請人曾於94年12月間購買臺
    北市○○區○○路6 段「極美山莊」預售屋予被告，聲請人
    並即於95年1 月11日為被告支付上開房屋頭期款54萬元，又
    於95年9 月27日給付100 萬元予被告使用，至97年2 月間，
    被告又購買位於臺北市○○區○○路71巷5 弄18號1 樓房屋
    ，而聲請人至少於97年3 月間共匯款361 萬元予被告以支應
    上開購屋款項，嗣於不久以後被告與聲請人即因感情生變而
    分手等情節，均為被告、聲請人所不爭執，且有聲請人提出
    之存摺內頁交易明細表影本、匯款單等在卷可參，足堪以認
    定。
  (二)又被告原係在酒店上班而認識聲請人，其二人早於92年間即
    成為男女朋友一節，為聲請人所自承甚明（見99年度偵續字
    第422 號案卷第17頁），則被告與聲請人從92年到97年間，
    交往時間長達4 年以上，雙方關係甚為密切，據聲請人於偵
    查中陳稱：買辛亥路房屋的時候是說結婚要一起住，當時是
    沒有說什麼時候要結婚，只有提到以後結婚可以一起住；後
    來又說辛亥路房屋太小，要換大的，說結婚可以住，比較方
    便一點等語（見99年度偵續字第422 號案卷第16頁），參酌
    被告於偵查中供稱：伊本來打算要跟他結婚，伊說要跟他成
    為夫妻，才可以將房屋貸款二胎給他等語（見99年度偵字第
    2494號案卷第37頁）；又於97年3 月間購買前揭光輝路房屋
    之原因，係因被告認為辛亥路房屋空間過小，將來與聲請人
    結婚後，再加上被告及被告與前夫所生的二名子女同住，將
    不敷使用，而向聲請人提議換屋一節，亦均經被告、聲請人
    所陳述甚明（見99年度偵續字第422 號案卷第16頁）。據上
    ，可見無論購買上開辛亥路或光輝路房屋，均係被告、聲請
    人二人以將來共同生活為目標共同討論、規劃，而被告、聲
    請人於95年間決定購置上開辛亥路房屋時，其等並未正式決
    定結婚之時程，則當時聲請人係因為被告之男友，而考量到
    將來可以與被告在上開辛亥路房屋共同居住、生活等情，始
    同意出資支付上開辛亥路房屋之頭期款，至於後續購買光輝
    路房屋之目的既為換屋，而非聲請人另增購房屋贈予被告，
    則購置光輝路房屋之目的應與購置辛亥路房屋之目的相同，
    甚為顯明。
  (三)被告與聲請人為情侶且有將來共同經營婚姻生活之規劃，在
    數年交往過程中商議將來攜手偕老，而先購入辛亥路預售屋
    1 棟，兩年後又考量該預售屋空間不足，而購置光輝路中古
    屋，並規劃換屋，此在熟齡情侶交往過程中亦非屬罕見之事
    ，此已難遽認為聲請人於購屋當時故意詐騙被告之情事，又
    聲請人當時考慮其經濟能力較佳，其不論基於照顧被告之目
    的或為討得被告歡心，替被告支付上開房屋之頭期款，均係
    聲請人基於自主之意思決定，更何況聲請人學歷為大學畢業
    ，於案發時為年近50歲之成年人，自有相當智識程度及充足
    之社會經歷，當不能指稱將其與被告二人共同合意做成之決
    定，係受被告詐騙之結果。再即使被告於購買上開辛亥路及
    光輝路房屋當時，曾承諾將來要與聲請人結婚攜手共度一生
    ，惟此並非被告接受聲請人給予之好處，即有受拘束而有義
    務與聲請人結婚，至於被告嗣後反悔，不願與聲請人結婚，
    甚至立刻與他人交往，其未忠實於與聲請人之伴侶關係，甚
    至拒不返還聲請人先前給予之金錢，於道德或人情上固有可
    非議之處，然本案並無證據證明被告係事先策劃，故意以不
    實事項使被告為財產之交付，尚不能僅以被告與其嗣後分手
    或拒絕返還聲請人先前所提供之金錢等事實，即推認被告自
    始即有詐騙聲請人之行為。
  (四)此外，參諸聲請人所提出被告傳給聲請人之下列簡訊：97
    年5 月14日「錢兩百萬，賣掉馬上給，別再給我壓力好嗎？
    」（見99年度偵續字第422 號案卷第28至33頁─本院99年度
    訴字第109 號民事判決）、97年5 月17日「來結婚，結了
    再約定，別再找問題來考我好嗎？」（見偵字卷第38頁反面
    ）、97年5 月23日：「我不可能跟他在一起了，為了最近
    所發生的一切是我不對，深感抱歉，也是自作孽，你怎麼罵
    ，我都認，如果你還有心就原諒我好嗎？」（見99年度偵續
    字第422 號案卷第22頁）、97年5 月26日：「一毛都不給
    你，看你要怎樣！」、「幹！打夠了沒，是想逼死人嗎？還
    是要我為你永遠關機自己考慮看看，你別想要知道我的一切
    ，再如此後果自行負責」、97年5 月31日：「裝潢不止五
    十，連飯錢都快沒錢吃飯，整天只會鬧，再如此房子賣了半
    毛都不給」、97年6 月6 日：「沒有什麼可說，就是不可
    能，死心吧！」、「再囉唆，我就打電話幹礁小凡！」（以
    上見99年度偵字第2494號案卷第38頁反面至40頁）。顯見被
    告、聲請人確實有討論到被告擬出賣房屋，將部分金錢交給
    聲請人，而雙方為處理出售房屋並分配所得款項之事有爭議
    ，甚至幾近翻臉時，被告始聲稱「再如此房子賣了半毛都不
    給！」；又從上開簡訊內容可知，被告一開始尚為「最近發
    生的事情」向聲請人道歉尋求原諒，至最後因聲請人與被告
    之爭議未能解決，被告始對聲請人惡言相向，則由上開簡訊
    內容亦可推認導致被告與聲請人感情惡化而分手之事件，應
    發生於97年5 月前不久，則聲請人指稱被告早在95年間就與
    案外人邱顯祚交往等節，無非屬個人臆測之詞，不足採取。
    此外，聲請人雖提出案外人邱顯祚於97年8 月6 日清晨停放
    在被告住家門口之照片，然此僅能證明被告與聲請人分手後
    不久，即與案外人邱顯祚往來密切，然並不足以證明被告於
    95年間同時與聲請人及案外人邱顯祚交往之情事，縱使被告
    與案外人邱顯祚為舊識，而被告與聲請人分手後另結新歡，
    又與案外人邱顯祚交往，亦屬被告對聲請人之感情是否忠誠
    之問題，業如前述，不能據此即認被告有詐欺取財罪嫌。
  (五)據上，經查偵查卷內事證，均無證據足資認定被告等人有聲
    請人所指之犯罪嫌疑，而應提起公訴，檢察官誤為不起訴處
    分之情形，而聲請人所指摘不利被告等人之事證亦均經檢察
    官調查或斟酌，且原處分所載理由並無違背經驗法則、論理
    法則情事，是本案檢察官依其偵查結果，認定被告等人均犯
    罪嫌疑不足，而為不起訴處分，所為認事用法，均無違誤。
    至被告與聲請人分手後並未歸還聲請人先前付出之金錢乙節
    ，核屬雙方民事糾紛之範疇，宜另循民事程序解決，附此敘
    明。
七、綜上所述，聲請人雖指稱被告涉犯詐欺取財犯行，惟依偵查
    所得證據資料，並無足以達到起訴門檻之證據以為佐證，自
    不得以聲請人之片面指訴，遽認被告涉有其所指述之犯嫌，
    臺灣臺北地方法院檢察署檢察官及臺灣高等法院檢察署檢察
    長以被告犯罪嫌疑不足，予以不起訴處分及駁回再議之聲請
    ，於法並無違誤。聲請交付審判意旨猶執前詞，指摘原不起
    訴處分及駁回再議聲請之理由不當，復未能提出原偵查卷內
    有何其他之確切證據足以影響原偵查結果，以供本院調查參
    酌，為無理由，應予駁回。
據上論斷，應依刑事訴訟法第第258 條之3 第2 項前段，裁定如
主文。
中    華    民    國    99    年    12    月    21    日
                  刑事第十八庭  審判長法  官  彭慶文
                                      法  官  林玉蕙
                                      法  官  陳思帆
以上正本證明與原本無異。
本件裁定不得抗告。
中    華    民    國    99    年    12    月    22    日
                                      書記官  林素霜

司法院資訊處製作；財團法人民間司法改革基金會備份。
